臺灣高雄地方法院民事判決　　　　　　　 99年度婚字第501號
原　　　告　張為照
訴訟代理人　柯淵波律師
複代理人　　盧世欽律師
被　　　告　劉彩雲大陸地區人.
訴訟代理人　黃振銘律師
複代理人　　李佩珊
上列當事人間請求離婚事件，本院於民國100 年3 月24日言詞辯
論終結，判決如下：
    主      文
准原告與被告離婚。
訴訟費用由被告負擔。
    事實及理由
一、原告起訴主張：
  (一)緣兩造於民國92年12月15日結婚，原告期待能與被告相互扶
    持共渡餘生。故於婚後即向主管機關申請讓被告來台依親居
    留，豈料被告獲准來台後僅在家( 高雄市○○區○○街126
    巷7 號) 留住2 天，即以欲到外地打工為由，便離家出走，
    期間對原告不聞不問，偶於四個月或半年才返家一次，惟仍
    於當天復又離去，從不在家過夜留宿。
  (二)95年間原告罹患腦中風，致成重度障礙無法自理生活之人，
    透過子女四處連絡被告請其念在夫妻情分，返家照顧原告生
    活起居，子女媳婦們願湊錢按月支付被告，補貼其照顧父親
    之心力付出，惟被告返家探親後卻反嗤以「我來台灣是要工
    作賺大錢的，不是要來照顧老弱病人的…」、「你們( 指原
    告及其子媳) 能給我的錢，比不上我自己掙來的多…」各等
    語，拒絕返家與原告同居，此後對於原告之生活及病情更加
    毫不聞問，偶於過年才回家一次，亦是當天復又離去；且被
    告曾致原告女兒張宏玲之親筆書信中表示：「同意跟妳爸爸
     (原告) 和平離婚，長痛不如短痛。」等語，足見被告亦認
    為兩造婚姻關係是一件痛苦的事。兩造均已無繼續維持婚姻
    之意思。
  (三)依據本院卷內第75頁至83頁之「高雄內惟郵局存簿儲金張為
    照帳戶交易清單」該內容顯示：被告僅於95年3 月21日、10
    月2 日、10月16日、97年5 月26日、98年9 月18日及10月16
    日分別匯入款項新台幣（下同）5,000 元、4,000 、10,000
    元、4,000 元、3,000 元及3,000 元合計6 次共29,000元。
    顯見被告辯稱：因與原告婚後，家中經濟拮据不得不外出打
    工，貼補家用每個月匯款至原告郵局帳戶云云，實為子虛烏
    有藉口之詞。且原告本身除有固定之補貼款、敬老金等每月
    平均至少有15,000元之收入，加上兒子、媳婦之供養金及新
    光產物保險金給付324,405 元，並無經濟拮据之情形。
  (四)再者，被告辯稱因原告之子張宏明在外欠債遭人追討，原告
    無力解決，因迫不得已需外出工作籌錢幫忙還債一事，惟依
    據張宏明之勞保投保資料，顯示張宏明擁有正當工作，並無
    間斷，而所謂遭追討欠債之說，要屬被告臨訟編撰之詞，其
    用意乃在供應其大陸兒女之就學及生活費用而已。
  (五)綜上，兩造婚姻本無深厚之感情基礎，而雙方年齡相差33歲
    之老少婚配，實為被告意圖取得台灣之身分證，以遂其能永
    久在臺永久居留打工賺錢寄回大陸之目的，卻假意向原告大
    獻殷勤，佯稱願與原告結婚，扶持原告終老云云，全屬謊言
    。是故，本件兩造間婚姻，婚後因被告離家出走，形同各自
    維持婚前狀態獨立生活迄今，被告並無履行夫妻間實質上婚
    姻生活之意願，客觀上，各自分居已近六年，分居期間被告
    除對原告之病情從不關心，視若無睹，毫無繼續維持婚姻之
    情，是以，兩造之婚姻自有難以維持之重大事由存在，應可
    認定。爰依民法第1052條第1 項第5 款或第2 項之規定，請
    求擇一判決離婚。並聲明：請准原告與被告離婚。
二、被告則以：被告就原告於起訴狀內所為之陳述及主張，乃與
    事實不符，被告均予以否認，合先陳明。
  (一)被告謹將自92年12月15日與原告結婚後，為家庭付出及照顧
    原告，嗣因家中經濟拮据，不得不出外打工等事實，縷析並
    分述如後:
  1.被告本為湖南省嘉禾縣人，於大陸本已結婚，不幸因先生出
    車禍身亡，並留有一兒一女，後於92年經同鄉介紹認識四川
    籍之原告，交往期間原告一再向被告保證並表示會盡心盡力
    照顧被告及在大陸失怙之子女，被告為此深受戚動，於是離
    開土生土長之出生地，隻身一人遠嫁至人地生疏的臺灣，那
    時原告已高齡74歲，而是年被告年僅41歲。
  2.93年4 月被告依臺灣法律規定，可來臺定居，惟好景不常，
    至94年間家中因收支失衡，頓時經濟拮据，為維持生計，被
    告迫於無奈只得先向湖南同鄉周荷花小姐借貸新台幣7 萬元
    ，交付原告以供家庭生活所需。但事後原告卻無力償還借款
    。為此，原告曾心懷愧疚之意向被告表示「對不起我沒錢還
    你，更沒錢照顧你」至此，為了生存，原告乃同意被告外出
    打工，以便供貼補家用，至於去哪打工均無意見。( 因被告
    是大陸配偶，若非經臺灣自己配偶( 即原告) 同意無法外出
    工作，若違法工作，會被取銷居留權同時遭強制出境，並予
    敘明。)
  3.惟因被告無學歷、技術，在臺灣求職談何容易，以致於處處
    碰壁，僅能在高雄找到零星之零工，於家中經濟收入無絲毫
    之幫助。直到95年間經同鄉介紹前往新竹縣日盛人力資源有
    限公司受雇，並由該公司派遣至新竹工業區擔任泥水工，後
    因工作努力，調整工作為廠房內製造部技術員職務到現在，
    此有被告受雇單位所出具之在職證明可佐。被告於新竹工作
    之期間，兩造均會相互探視，非如原告所說將其棄之不顧。
  4.經查，被告自95年起，每月均會返家一次，即便因工作關係
    無法返家，每月亦會匯款至原告所有設於郵局000000000000
    00號之帳戶內，但因被告之收入不多，此有被告之員工薪資
    表足供為憑，在支付被告在新竹之生活費及大陸一兒一女之
    撫養費後能匯給原告之金額每月約3 千到5 千元不等，但這
    已是盡被告省吃儉用後最大能力。所幸因原告具榮民之身分
    ，每月均能由行政院退輔會領得1 萬3 千多元之生活補助費
    ，是原告之生活應可維持。
  5.次查，被告在外省吃儉用，一心想照顧原告，故自95年7 月
    、96年9 月及97年中秋等於年中時分，均會拜託同鄉顏冬梅
     (住高雄市○○區○○路196 號3 樓之3)將被告所節省下之
    金額5 千元送交原告，供其花用，此事證人顏冬梅可為證明
    。又於96年6 月原告與前配偶所生之子張明宏因在外欠債，
    遭債權人追討債務，眼見原告無能力解決，被告知悉後便默
    默更加縮衣節食，分兩期每次匯一萬元回家，幫其清償債務
    。同年七月原告住院，被告亦設法籌措1 萬元交予原告。另
    98年3 月被告更將政府所發之消費券3 千6 百元交由兒媳領
    用，嗣於同年9 月、同年11月再各匯款3 千元供原告使用。
    承上所述，被告對於兩造共築之家庭盡心付出，並非如原告
    所述，被告將其棄之不顧。
  6.再者，98年9 月間榮民服務處因被告已可申請長期居留證乃
    派員訪查，並向退輔會查詢，經該會函覆得知被告經原告同
    意外出賺錢，維持家庭生計，被告更因此而取得長期居留證
    。承上，亦可徵原告於起訴狀載述被告於結婚獲准來台後兩
    日便離家出走之陳述，至為不實。又被告隻身嫁到臺灣，若
    非情非得已，若非家中經濟拮据，誰願離家在外，遠赴辛苦
    萬分的水泥廠工作!
  7.又查，被告曾利用休假期間，陪同原告至醫院治療檢查，此
    復有高雄市衛生局高雄市聯合醫院之收據供憑，益徵原告於
    起訴書內指陳被告對其惡意遺棄，顯非事實。
  8.末查，被告前因身體不過，經醫院檢查後發現被告罹患地中
    海貧血、十二指腸潰瘍、子宮癌，經常需至醫院治療，實在
    無能力有多餘之錢給原告，又今年(99)年8 月被告因子宮腺
    肌症住院切除子宮，身體狀況極差，原擬回家休養，卻遭原
    告及其兒媳以被告未供給金錢為由拒絕於門外，致使告每每
    不得其門而入，身心受創，痛不欲生，絕非被告不願返家照
    顧原告。
  (二)綜上論結，被告於家庭需用錢時，均會設法籌措款供原告使
    用，然現因被告在外生病，須就醫治療致暫無法提供金錢予
    原告，即認被告惡意遺棄，此對被告而言，實屬太沈重之指
    控，況國家每月輔助原告之榮民生活輔助費高達1 萬3 千元
    。基此，原告之生活實難謂已到不能維持生活之情形，原告
    依民法第1052條第1 項第5 款以被告對其惡意遺棄且持續中
    為由請求本件之裁判離婚乃無理由。再者，被告深愛著兩造
    所建立之家庭及原告，且今年除夕已依原告要求辭去工作返
    家照顧原告，並共同生活迄今，依上述，被告為兩造所建立
    之家庭實已盡心盡力付出，且退萬步言之，兩造間即便有不
    協調之處，但並無民法第1052條第2 項所規定之具重大事由
    ，難以維持婚姻之情形存在。是以，原告請求依民法第1052
    條第2 項訴請離婚，乃無理由等語置辯。並聲明：原告之訴
    駁回。
三、原告主張：被告為大陸地區人民，兩造於92年12月15日結婚
    ，被告於婚後即獲主管機關許可來台依親居留等情，業據其
    提出戶籍謄本、結婚公證書、財團法人海峽交流基金會證明
    、大陸地區人民在臺灣地區居留申請書各1 份為證（見卷第
    8 頁至第9 頁、第32頁至第35頁），且為被告所不爭執，此
    部分自堪信為真實。
四、次查，原告主張，其有固定之補貼款、敬老金等每月平均至
    少有15,000元之收入，被告外出工作賺錢是為供應被告在大
    陸兒女之就學及生活費用；且其於95年間罹患腦中風，致成
    重度障礙無法自理生活之人，透過子女四處連絡被告，請其
    念在夫妻情分，返家照顧原告生活起居，子女媳婦們願湊錢
    按月支付被告，補貼其照顧原告之心力付出，惟被告仍執意
    在外地打工賺錢，不顧原告因中風而不良於行，對於原告之
    生活及病情更毫不聞問，僅偶於過年才回家1 次等情，已據
    原告提出中華民國身心障礙手冊影本、高雄市立聯合醫院診
    斷書影本各1 份為證（見卷第10頁至第11頁），且有原告之
    郵局存簿儲金帳戶交易清單在卷可憑（見卷第73頁至第83頁
    ），並經證人（即原告之媳婦邱巧霖）證稱：「( 問：被告
    沒有和原告同住？) 答：沒有。」「( 問：何時開始沒有同
    住？) 答：很久就沒有。」「( 問：沒有同住原因？) 答：
    被告說她要工作沒有辦法回來，她說她在北部，有時候說她
    在南投，有時候說在台北做家管。」「( 問：今年6 月30日
    為何要去報案說被告離家出走？) 答：她從99年2 月8 日回
    來，之後就完全沒有聯絡，中間還把手機號碼換掉，讓我完
    全聯絡不到。」「( 問：為何要聯絡她？) 答：跟她好好談
    。希望她留在家裡，但是她不願意回來。」「( 問：何時跟
    被告談，被告不願意回來？) 答：今年2 月我們就跟她談，
    我和姐姐去工作，一份薪水給他。」「( 問：原告何時開始
    行動不便？) 答：96年開始。97年才去聲請殘障手冊。一直
    都是我照顧。」「我們一直要求被告回家，但是她一直不出
    面，在今年8 月還有請湖南同鄉會的人來家裡跟原告說請原
    告給她壹個機會拿身分證，說要多少錢會補償給他，還讓湖
    南朋友來家裡說給她壹個機會，我們有說會給她機會，請她
    回來，但是結果她沒有回來，她還自己跑去北部移民署申請
    面談。」等語（見卷第116 頁至第120 頁）；及證人鄭家棟
    到庭證陳：「( 問：是否認識兩造？) 答：都認識。工作上
    的關係。( 問：如何認識？) 答：我在榮民服務處工作，原
    告有娶陸配，一年會去訪問一次，隔壁鄰居萬發，萬發是我
    訪問對象，他是單身榮民，每個月都要訪視一次，我會順便
    去看一下原告，我去原告家都看到原告媳婦在照顧他，沒有
    看到被告過。兩年前有一次移民署行文給我們問定居的問題
    ，我過去原告家的時候，兩造都在場，以後就沒有見過被告
    了。」「( 問：被告在哪裡？) 答：在北部工作賺錢。她說
    大陸有孩子要養。」「( 問：直到現在每個月都會去訪視萬
    發？) 答：是。」等語屬實（見卷第126 頁至第127 頁）；
    且被告自95年5 月迄99年8 月20日，均擔任日盛人力資源有
    限公司製造部技術員職務，並有其在職證明書影本可憑（見
    卷第67頁）；再衡以上開高雄內惟郵局存簿儲金帳戶交易清
    單內容顯示：被告僅於95年3 月21日、10月2 日、10月16日
    、97年5 月26日、98年9 月18日及10月16日分別匯入款項5,
    000 元、4,000 、10,000元、4, 000元、3,000 元及3,000
    元，合計6 次共29,000元（見卷第75頁至83頁），而被告亦
    自陳其工作收入在支付其在新竹之生活費及大陸一兒一女之
    扶養費後，能匯給原告之金額每月約3 千至5 千不等，而原
    告具榮民之身分，每月均能由行政院退輔會領得1 萬3 千多
    元之生活補助費，原告之生活應可維持等語（見卷第60頁）
    ，可見兩造並無被告需外出工作以支應兩造家庭生活費用之
    必要，且被告之工作收入大部分是支付其在新竹之生活費及
    在大陸一兒一女之扶養費。綜據上述，原告主張其於95年間
    罹患腦中風，致成重度障礙無法自理生活之人，被告仍為供
    應其在大陸兒女之就學及生活費用，外出工作賺錢，置中風
    而不良於行之原告於不顧，僅偶於過年才回家1 次等情，自
    堪信為真實。被告雖辯稱：其自92年12月15日與原告結婚後
    ，為家庭付出及照顧原告，嗣因家中經濟拮据，不得不出外
    打工，除上開匯款外，亦託友人顏冬梅轉交云云，並舉證人
    即友人顏冬梅為證。惟查，證人顏冬梅證稱：伊認識兩造，
    但是伊每年去他們家他們都在一起，但不知有無同住，最後
    一次是今年2 月8 日，伊和陪被告回去過年，因被告說她們
    家不准她回去，她媳婦打電話給她說叫她們離婚；原告中風
    住榮總，伊有送給換洗衣物給被告過，在婦幼醫院時也有看
    過被告在那邊照顧原告，有次有碰到媳婦、外甥女也在；被
    告從90幾年到迄今都在新竹打工，被告說因他家有困難故原
    告同意伊去打工，伊和原告接觸時，亦不曾原告叫被告不要
    打工回來等語（見卷第111 頁至第112 頁），依證人上開證
    詞可知，其對於被告外出打工之原因、兩造日常相處情形，
    均係聽聞被告傳述，則其所證自難採為有利被告之認定；再
    者，證人顏冬梅雖證稱：伊有好幾次受被告之託拿錢給原告
    ，95年6 月、7 月、8 月、96年9 月、97年中秋節云云，惟
    質諸顏冬梅，為何被告託其轉交金錢予原告？顏冬梅稱：「
    因為她（被告）在上班。我是拿我自己的錢給原告，被告再
    寄還給我。」云云（見卷第114 頁），然被告既曾匯款予原
    告，其後亦無多次均迂迴託顏冬梅轉交金錢予原告，再將款
    項匯予顏冬梅之必要，可見顏冬梅之上開證詞，並不合常情
    ，況無其他事證可憑，故難以採信；而被告為供應其在大陸
    地區子女之生活費、學費，長期在外地工作賺錢，未照顧因
    中風而不良於行之原告等事實，業經證人邱巧霖、鄭家棟證
    明屬實，已如前述，是被告上開所辯應無可採。
五、按判決離婚之事由，依台灣地區之法律，台灣地區與大陸地
    區人民關係條例第52條第2 項定有明文。本件原告為台灣地
    區人民，被告為大陸地區人民，依上開法條規定，其離婚之
    事由自應適用台灣地區法律。次按夫妻有民法第1052條第1
    項以外之重大事由，難以維持婚姻者，夫妻之一方得請求離
    婚，但其事由應由夫妻之一方負責者，僅他方得請求離婚，
    民法第1052條第2 項定有明文。故夫妻一方雖不完全具備同
    條第1 項所列各款之要件，祇須按其事由情節，在客觀上確
    屬難以維持婚姻生活者，亦得請求裁判離婚。至是否為難以
    維持婚姻之重大事由，應以婚姻是否已生破綻而無回復之希
    望為判斷依據。亦即是否已達於任何人倘處於同一境況，均
    將喪失維持婚姻意願之程度而定。婚姻如有難以維持之重大
    事由，於夫妻雙方就該事由均須負責時，應比較衡量雙方之
    有責程度，僅責任較輕之一方得向責任較重之他方請求離婚
    ，如雙方之有責程度相同，則雙方均得請求離婚，始符民法
    第1052條第2 項規定之立法本旨。本件原告係18年4 月13日
    生，被告係51年4 月20日生，有戶籍謄本及居民身份証可稽
    （卷第8 、35頁），兩造於92年12月15日結婚時，原告已74
    歲，被告僅41歲，兩造相差33歲，原告年邁，兩造婚姻基礎
    之維繫，應係在原告能受被告生活起居之照顧。然被告自96
    年起行動不方便，生活依賴他人照料，被告卻繼續在外打工
    賺錢，且兩造平日相隔兩地、未共營夫妻生活逾4 年，在客
    觀上亦足使兩造在溝通復合之可能性降低，依上說明，足證
    兩造間婚姻僅存形式而無實質，相互間亦無誠摯相愛之基礎
    ，應已足使任何人同處此一情況，均將喪失維持婚姻之意願
    ，兩造婚姻已有難以維持之重大事由。被告雖辯稱：今年除
    夕已依原告要求辭去工作返家照顧原告，並共同生活迄今等
    語，然原告堅持離婚，足見兩造之婚姻破綻未因此而為彌補
    。又上述重大事由之發生，本院審酌被告為求賺錢供養大陸
    之子女而長期在外地打工，不顧原告體弱多病，有違當初結
    婚之本意。本院綜合上情以觀，認原告就該重大事由之發生
    ，其有責程度較被告為輕，揆諸前揭說明，原告依民法第10
    52條第2 項規定請求判決離婚，自屬有據。又本院已依民法
    第1052條第2 項判准離婚，原告依同條第1 項第5 款規定，
    請求離婚部分，則無審究之必要。併此明。
六、綜上所述，本件原告主張兩造有難以維持婚姻之重大事由，
    應屬可採。從而，原告依民法第1052條第2 項規定，請求判
    決離婚，為有理由，應予准許。
七、據上論結，原告之訴為有理由，依民事訴訟法第78條判決如
    主文。
中    華    民    國    100   年    4     月    21    日
                   家事法庭   法  官  郭佳瑛
以上正本證明與原本無異。
如對本判決上訴，須於判決送達後20日內向本院提出上訴狀。如
委任律師提起上訴者，應一併繳納上訴審裁判費。
中    華    民    國    100   年    4     月    21    日
                              書記官  曾小玲